臺灣高等法院民事判決
111年度上字第762號
上  訴  人  楊美蓉    

訴訟代理人  鄭皓文律師
被 上訴 人  陳妍臻  
            陳思慧  
上列當事人間請求清償借款事件，上訴人對於中華民國111年3月
31日臺灣士林地方法院110年度訴字第1444號第一審判決提起上
訴，本院於111年9月27日言詞辯論終結，判決如下：
    主      文
上訴駁回。
第二審訴訟費用由上訴人負擔。
    事實及理由
一、上訴人主張：被上訴人陳妍臻、陳思慧（下各稱陳妍臻、陳
    思慧，合稱為被上訴人）於民國103年8月12日向伊借款新臺
    幣（下同）300萬元，約定利息按月息2.5％計算，伊於同日
    預扣前3個月利息22萬5000元後，匯款277萬5000元（下稱系
    爭借款）至陳思慧擔任負責人之熊貓生活館企業有限公司（
    下稱熊貓生活館）之帳戶（下稱系爭帳戶)，迨104年2月3日
    伊同意改按月息2％計息。詎被上訴人於該日支付6萬元利息
    （下稱系爭利息）後，餘皆未清償等情。爰依民法第478條
    規定，求為命被上訴人連帶返還系爭借款，及自起訴狀繕本
    送達1個月之翌日起算法定遲延利息之判決（原審為上訴人
    敗訴之判決，經其聲明不服，提起上訴）。於本院之上訴聲
    明為：㈠原判決廢棄。㈡被上訴人應連帶給付上訴人277萬500
    0元，及自起訴狀繕本送達1個月之翌日起至清償日止，按週
    年利率16％計算之利息。㈢願供擔保，請准宣告假執行。 
二、被上訴人則以：伊未向上訴人借貸系爭借款，系爭借款及利
    息，為訴外人許明雄（下稱許明雄）透過訴外人李有家（下
    稱李有家，即陳妍臻之夫、陳思慧之繼父）向上訴人所借貸
    暨償還等語，資為抗辯。
三、陳妍臻、陳思慧為母女關係，陳思慧為熊貓生活館之負責人
    ，李有家為陳妍臻之夫、陳思慧之繼父；上訴人於103年8月
    12日將系爭借款匯入系爭帳戶等事實，為兩造所不爭執（見
    本院卷第75頁），並有卷附存摺內頁可稽（見原審卷第16頁
    ），堪信為真正。上訴人請求被上訴人連帶返還系爭借款，
    則為被上訴人所拒，並以前開情詞置辯。經查：
㈠、稱消費借貸者，於當事人間必本於借貸之意思合致，而有移
    轉金錢或其他代替物之所有權於他方之行為，始得當之，故
    當事人主張與他方有消費借貸關係存在者，自應就該借貸意
    思互相表示合致及借款業已交付之事實，均負舉證之責任，
    其僅證明有金錢之交付，未能證明借貸意思表示合致者，仍
    不能認為有該借貸關係存在。
㈡、綜觀上訴人自陳：陳妍臻因系爭借款乙事，曾交付立據人為
    許明雄之借據（下稱系爭借據）予伊，該借據現由伊持有等
    語（見本院卷第78至79頁）；系爭借據記載：「本人許明雄
    向楊美蓉借款新臺幣300萬元整，現金確由本人收足訖無誤
    ，借款期間自民國103年8月20日起至民國104年2月19日止，
    借款期間債務人所開給債權人之支票或本票應悉數兌現，如
    有乙張未能兌現，視同全部到期，債權人可隨時處分抵押物
    償還無誤，恐口無憑，特立本據為證」等詞（見原審卷第76
    頁）；許明雄於本院證述：系爭借據上簽名是伊本人簽名，
    伊當時是向李有家洽談本件借款，伊提供自有不動產請李有
    家以設定第二順位抵押權方式幫伊借款，李有家有從借款中
    扣除仲介費及預扣利息，實際收到之借款大約是240至250萬
    元左右。伊為擔保系爭借款，提供門牌臺北市○○區○○○路0段
    000巷00○0號0樓之建物（下稱系爭建物）及其坐落土地予上
    訴人設定最高限額抵押權，該抵押物事後經拍賣等語綦詳（
    見本院卷第132至133頁），核與許明雄所有（信託登記予訴
    外人葉友梅）之系爭建物暨坐落土地所有權應有部分，於10
    3年8月19日設定最高限額抵押權（下稱系爭抵押權）予上訴
    人，登記擔保債權總金額為500萬元，擔保之債權種類及範
    圍為現在及將來所發生之借款、票據、本票保證等債務，擔
    保債權確定日期為104年2月19日等情相符，有系爭建物登記
    第二類謄本、系爭抵押權登記申請案、系爭建物及坐落土地
    強制執行金額分配表在卷可佐（見本院卷第89至91、101至1
    09、153至155頁）；參互以察，足悉系爭借款之借款人為許
    明雄，許明雄除簽發系爭借據交予上訴人作為借貸憑證，並
    提供系爭建物暨坐落土地所有權應有部分設定系爭抵押權予
    上訴人以擔保系爭借款之債權，許明雄與上訴人間就系爭借
    款已成立消費借貸契約之意思表示合致，上訴人並移轉系爭
    借款於許明雄，堪認系爭借款之借貸關係乃存在許明雄與上
    訴人之間，兩造間就系爭借款並無借貸契約存在，為可認定
    。
㈢、上訴人固以伊於103年8月12日將系爭借款匯入系爭帳戶、被
    上訴人於104年2月3日曾清償系爭利息為由，主張兩造間就
    系爭借款有借貸契約存在云云。惟上訴人所稱上開事實，充
    其量只能證明兩造間有金錢交付之事實，但無從推論兩造間
    就系爭借款即有借貸意思表示之合致存在。再者，仲介系爭
    借款契約之李有家於原審陳述：系爭借據所載的許明雄，是
    經過介紹人來貸款而認識，這個案子伊只有找上訴人，有帶
    上訴人去看借款人要提供的抵押物，上訴人很滿意這個房子
    ，願意貸放這筆錢，簽系爭借據時，伊一定有在現場，許明
    雄有到場，做這種案件都有代書到場辦理抵押權設定，簽約
    地點是借用熊貓生活館咖啡廳，地址是○○○路○段00號0樓，
    當時因伊卡債尚未解決，就不用伊的帳戶，抵押權設定完就
    會撥款，會預扣3個月的利息，只要是上訴人的案子，伊都
    利用熊貓生活館的帳戶做進出，這一件就是預扣利息後，上
    訴人把270幾萬匯進熊貓生活館的帳戶，伊把錢領出來，扣
    除代書的費用，還有介紹人的服務費用，剩餘的錢就讓許明
    雄領走現金，許明雄有簽系爭借據、本票，還有地政機關給
    的他項權利證明、抵押物的登記謄本，都是交給上訴人，這
    一件上訴人把關甚嚴，有要求做信託，以避免許明雄再去跟
    別人借錢，所以上訴人找其好友葉友梅，請她當信託的受託
    人，許明雄後來有繳一次利息，是透過之前的仲介陳秀珠把
    錢交給伊，伊就把這個錢轉交給上訴人，104年2月3日這兩
    筆轉帳有可能就是要把許明雄的利息轉給上訴人等語（見原
    審卷第92至96頁），核與許明雄所證：系爭借款之契約是李
    有家與伊洽談，伊實際收到借款金額約240至250萬元左右，
    是由李有家以現金方式交給伊。伊除了預付3個月利息外，
    後來經濟情況不好，無法清償後續利息及本金，就以抵押權
    擔保之不動產去抵償等內容（見本院卷第133頁）大致吻合
    ，足見上訴人係透過李有家將系爭借款交予許明雄，先將系
    爭借款匯入李有家可使用之系爭帳戶，再由李有家自系爭帳
    戶領出系爭借款交予許明雄，另透過李有家以系爭帳戶轉帳
    方式代償系爭利息，故有上開金錢交付之事實，但兩造間並
    未成立系爭借款借貸契約意思表示合致甚明。準此，上訴人
    單憑上揭事實，即謂兩造間就系爭借款有借貸契約存在云云
    ，自不可採。
㈣、上訴人雖辯稱：系爭借據非伊所簽立，伊不知有設定系爭抵
    押權等情事，伊與許明雄間無借貸契約存在云云（見本院卷
    第42頁）。然金錢借貸契約之成立，並不以當事人本人書面
    為之為必要，則系爭借據縱非上訴人親自簽立，但其收受該
    借據且知悉其內容後並無異見，足徵上訴人對系爭借款之真
    正借款人為許明雄乙節知之甚詳，自不能以系爭借據非其所
    簽立乙情，即推翻其與許明雄間存在系爭借款契約之事實。
    至系爭抵押權登記申請書，業經上訴人於權利人、訂立契約
    人欄位蓋用印文，並提供身份證影本附卷，有該抵押權登記
    案卷宗為憑（見本院卷第104至107頁），顯見上訴人知悉並
    同意設定系爭抵押權，其空言謂不知有系爭抵押權存在云云
    ，顯與事實不符，要不可採。
四、綜上所述，兩造間就系爭借款並無消費借貸契約關係存在。
    則上訴人依民法第478條之規定，請求被上訴人連帶給付277
    萬5000元，及自起訴狀繕本送達1個月之翌日起至清償日止
    ，按週年利率16％計算之利息，非屬正當，不應准許。原審
    為上訴人敗訴之判決，並無不合。上訴意旨仍執前詞指摘原
    判決不當，求予廢棄改判，為無理由，應駁回其上訴。
五、本件事證已臻明確，兩造其餘之攻擊或防禦方法及所用之證
    據，經本院斟酌後，認為均不足以影響本判決之結果，爰不
    逐一論列，附此敘明。
六、據上論結，本件上訴為無理由，依民事訴訟法第449條第1項
    、第78條，判決如主文。
中　　華　　民　　國　　111 　年　　10　　月　　11　　日
                  民事第八庭  
                        審判長法  官  邱育佩
                              法  官  湯千慧
                              法  官  譚德周
正本係照原本作成。
如不服本判決，應於收受送達後20日內向本院提出上訴書狀，其
未表明上訴理由者，應於提出上訴後20日內向本院補提理由書狀
（均須按他造當事人之人數附繕本）上訴時應提出委任律師或具
有律師資格之人之委任狀；委任有律師資格者，另應附具律師資
格證書及釋明委任人與受任人有民事訴訟法第466條之1第1項但
書或第2項所定關係之釋明文書影本。如委任律師提起上訴者，
應一併繳納上訴審裁判費。
中　　華　　民　　國　　111 　年　　10　　月　　11　　日

    　　　　　　　　　　　　　書記官  林伶芳